臺灣高等法院刑事判決　　　　　　　　　　　　　　九十年度上訴字第三四七一號
　　上　訴　人　己○○
　　即　被　告
　　選任辯護人　劉楷
　　　　　　　　黃欣欣
　　　　　　　　王昧爽
右上訴人因傷害致死案件，不服臺灣桃園地方法院八十九年度訴字第七五六號，中華
民國九十年八月三十日第一審判決（起訴案號：八十九年度偵字第五四九一號）提起
上訴，本院判決如左：
    主  文
上訴駁回。
    事  實
一、己○○係位於桃園縣中壢市○○○路○段四一九號「杏花村酒店」經理，負責酒
    店內消費糾紛處理及場面控制。陳水來於民國（下同）八十八年四月二十六日凌
    晨二時許，至杏花村酒店消費，由經理丁○○安排戊○○到陳水來所在之二二號
    包廂陪酒服務，但結帳時，服務生丙○○發覺陳水來沒錢買單即請經理己○○出
    面處理，己○○進入上開包廂後，因陳水來無法支付消費款項，先與陳水來發生
    爭執互相拉扯，己○○乃心生不滿，竟基於傷害犯意，毆打陳水來且其於客觀上
    對於毆打陳水來之胸部、腹部，可能造成陳水來身體、健康傷害，並因此傷害導
    致死亡結果有預見可能，仍毆打陳水來胸部、腹部等處，致陳水來受有頭上額部
    一處皮下出血（三乘三公分，但無顱骨骨折），右額眉上方一條挫裂傷，長四公
    分，左眼圈略發紅翻開發現結合膜出血，左觀部及下巴各一處二公分挫傷，（前
    胸外表因解剖時腐敗關係未見到有清楚的傷痕，但剖開後發現）第三節胸骨骨折
    （橫斷），合併心囊前縱膈之出血（六乘五公分），左膝下一處小擦傷等之傷害
    （以上傷勢為解剖鑑定報告載，此部分係解剖所得應以此精確之鑑定報告所載傷
    勢為準），經報警後警員將陳水來帶回普仁派出所，再通知華揚醫院救護車前來
    ，同日三時送至該院診治，嗣於八十八年四月二十六日十三時十分許，陳水來先
    行返家，而於八十八年四月二十七日上午十時許，陳水來因外傷性胸骨骨折、縱
    膈出血及右上腹膜炎導致休克死亡（解剖鑑定報告結果），其家人因發現陳水來
    久睡不醒，始發覺其業已死亡。
二、案經桃園縣警察局中壢分局報請臺灣桃園地方法院檢察署檢察官相驗後自動檢舉
    偵查起訴。
    理  由
一、被告己○○坦認於右揭時地，處理陳水來未付消費款所生糾紛，惟否認有何傷害
    致死犯行，辯稱略以：「(一)、我於案發當天進入陳水來包廂處理陳水來無錢付帳
    之問題，絕對未曾動手打人，當時因陳水來已酒醉，不省人事，我欲與其溝通，
    其則因酒醉而答非所問，不知所云，在其酒醉未站穩之時，不小心滑倒而右額頭
    撞及桌角受傷，我見其受傷，立即呼喚酒店少爺處理，且告知少爺陳水來跌倒之
    事。(二)、本案雖經告訴人甲○○提出告訴，然依告訴人偵審所述，均係依其兄陳
    水來生前之告知，此在證據法則上已屬傳聞證據，可否採信，已值可疑。復按告
    訴人在警訊中亦已言明，陳水來曾告知有被毆打，但有幾個人打也不知，更不知
    是誰毆打，足徵據告訴人之供詞，亦無指認我有毆打過，則以我是進包廂處理未
    付酒錢之人，即逕認定是我毆打陳水來，而不顧事實上依卷證所示實際上丁○○
    、戊○○、乙○○、丙○○亦曾在包廂出入之事實，片面斷定我涉案，是否公允
    ，不無商榷餘地。(三)、案發當日，我進入包廂處理問題時，陳水來確實已經很醉
    ，不省人事，而在我喚醒陳水來之際，陳水來曾起身嘔吐，自己踩到穢物跌倒。
    另依證人丁○○、戊○○在偵審中之供詞，可得悉死者陳水來在進入包廂後，曾
    有躺或趴在地下之情形。凡此均可見陳水來若曾有受傷，並非一定是有任何人毆
    打，在其酒醉意識不清，判斷力降低，行動、言語遲頓之狀況下，甚有可能因跌
    倒而造成胸骨骨折等內傷。陳水來致死之原因既有可疑，又無其他積極之證據，
    足資證明我確有打人，公訴人認定我涉案，有流於臆測推斷之失，明顯易見。(四)
    、本案死者陳水來經送解剖檢驗之結果，雖有鑑定書附卷可稽，然依鑑定書上所
    載「依其傷勢研判，陳水來不似一次跌倒所造成，而遭受毆打成傷的機會較大」
    之語，可知鑑定書之用語本身即為一種推測，不足引以為據，不能當作死者有遭
    他人毆打，且係遭我毆打之證據。我乃確實未對死者動過任何手腳，事實上酒店
    之經營乃服務業性質，不可能因客人偶而未能買單付帳，即對客人行兇，招惹意
    外之麻煩，影響生意，絕非永續經營之道。我深諳此基本法則，自然根本不會毆
    打死者，故將當日我處理死者未付酒帳之一片善心置於不顧，認為我有進包廂與
    死者談話接觸，即應對死者之死亡負法律上之責任，未盡情理，顯而易見。(五)、
    再就本件測謊鑑定之結果言之，揆諸最高法院八十七年台上字第三三三九號判決
    意旨，應知測謊鑑定之結果亦僅供參考而已，就本件事實情節之論定，亦不得以
    測謊結果而作判斷之依據」云云。經查：
(一)、被告於警訊坦承與陳水來在包廂內互相拉扯（相卷第五頁），其雖同時辯稱陳水
    來因酒醉站不穩滑倒，頭部撞到桌角流血或另稱可能因跌倒而造成胸骨骨折等語
    ，但先後所辯之滑倒額頭撞及桌角以及跌倒造成胸骨骨折，已前後不一，而難能
    信採，且查，經解剖鑑定發現陳水來所受之傷為頭上額部一處皮下出血（三乘三
    公分，但無顱骨骨折），右額眉上方一條挫裂傷，長四公分，左眼圈略發紅翻開
    發現結合膜出血，左觀部及下巴各一處二公分挫傷，（前胸外表因解剖時腐敗關
    係未見到有清楚的傷痕，但剖開後發現）第三節胸骨骨折（橫斷），合併心囊前
    縱膈之出血（六乘五公分），尚有出血情形左膝下一處小擦傷等之傷害（以上傷
    勢為解剖鑑定報告載，此部分係解剖所得應以此精確之鑑定報告所載傷勢為準）
    ，縱以被告所稱之「頭部撞到桌角流血（此部分為不可採，理由詳如下述）」，
    即解剖所發現之「右額眉上方一條挫裂傷，長四公分」，但仍然無從解釋陳水來
    身上之其他傷勢，尤其是「第三節胸骨骨折（橫斷），合併心囊前縱膈之出血（
    六乘五公分）」，而陳水來之死因為「外傷性胸骨骨折、縱膈出血及右上腹膜炎
    導致休克死亡」（解剖鑑定報告結果），並非被告所辯頭部之撞到桌角流血，或
    可能因跌倒而造成胸骨骨折等內傷，是被告此部分所辯與解剖鑑定所載之傷害及
    鑑定結果不符，其所稱自不足為其有利認定。至證人乙○○即杏花村酒店少爺雖
    稱：「我聽己○○經理說該客人是跌倒受傷」（相卷第十頁）等語，所稱亦與陳
    水來所受傷勢不合，亦不足為被告有利事證。
(二)、辯護意旨雖以被告在別處酒店被人圍毆，但查陳水來進杏花村酒店之前除酒醉外
    ，並無其他異狀，但事發後即有前開傷勢，此由證人乙○○即杏花村酒店少爺所
    稱：「當天我有在場，我是停車的少爺，他一個人進來，他走路來的，他要消費
    ，他進來我們店的時候我沒有注意看有沒有受傷，有點醉醉，沒有流血，他可能
    在別的地方喝，再去我們那邊喝，裡面有少爺接應」（本院卷第三五頁）等語，
    與證人丙○○即杏花村酒店少爺所稱：「我知道四月二十六日當天陳水來來店內
    消費，因當天我負責該包廂的服務工作，我因送酒及話梅進去才看到陳水來，他
    一進包廂我就看到他了，當時我覺得他喝蠻多酒的，我看到他時，他已經坐著，
    他說話語無倫次，但我沒有看到他以手抱著腹部，臉部似無痛苦的表情，我問他
    喝什麼酒，他有回答我點黃酒，當時他身上沒有流血、外傷的情形」（原審卷第
    三四頁）等語，及證人戊○○即杏花村酒店服務小姐所稱：「陳水來在八十八年
    四月二十二日二時許進第二十二號包廂，他一個人來，當天沒有其他的小姐到陳
    水來的包廂，他來店時看起來已經酒醉了，我問他話他都答非所問，我沒有看到
    他身上有任何外傷或不舒服的表情，我坐了約十分鐘」（相卷第十六頁、第五八
    頁、原審卷第八二頁）等語，足認陳水來於至杏花村酒店之前雖曾飲酒但並無受
    傷，身體亦無不適或任何病痛情狀。且依證人丙○○即杏花村酒店少爺所稱：「
    當天消費三千多元，他付不出來我就去通知黃經理」（相卷第六十頁）等語，與
    證人丁○○即杏花村酒店小姐所稱：「陳水來在店內消費約三千多元，沒有納帳
    」（相卷第十四頁）等語，足見被告所稱陳水來無錢付帳屬實。按「認定犯罪事
    實所憑之證據，不僅指直接證據而言，間接證據亦包含在內，上訴人某甲與村眾
    追獲某乙後，共同加以毆傷一節，雖無直接之證明，但原審以某乙被獲之先奔馳
    圖逃，足證其時尚未負傷，及為某甲等捉獲後，則遍體驗有鐵木各傷，而某甲等
    追捕時所執者為梭標木棍等物，恰與某乙傷痕相合，此外又另無行兇之人，遂認
    某甲為當時共同傷害之正犯，自係綜核各種間接證據，依其所得心證而為事實之
    判斷，此項判斷，既難指為顯違事理，即不容指為違法（二十九年度上字第三三
    六二號判例）」。「認定犯罪事實所憑之證據，並不以直接證據為限，即綜合各
    種間接證據，本於推理作用，為其認定犯罪事實之基礎，仍非法所不許（二十七
    年度滬上字第六四號判例）」。則陳水來既與被告二人與包廂內，被告復坦承與
    之拉扯，而陳水來進入包廂前無傷勢，出包廂則有前開傷勢，依前開證人所陳之
    間接證據以及判例所示，自得合理推論陳水來之前開傷勢，係因無錢付帳下與被
    告糾葛後之被告所為，且其傷確係在杏花村酒店內所致，是辯護意旨要求調查其
    於赴杏花村酒店之前在何處喝酒或有無與人鬥毆等，均因事證明確，而無必要調
    查，併此敘明。
(三)、被告雖辯稱丁○○、戊○○、乙○○、丙○○等人亦曾左包廂出入，但本件係被
    十六日凌晨二時許有人前來消費，但沒錢結帳，我們請經理己○○去處理，後來
    我就進包廂幫忙將該名客人扶出來，我幫忙時看見他頭部流血」、「己○○進包
    廂處理陳水來問題時，包廂內只有他一人」（相卷第十頁）等語，證人丙○○即
    杏花村酒店少爺另稱：「八十八年四月二十六日凌晨有一年約五十歲男子陳水來
    至店內消費，當時他大約二時許到店內．．．約至三時許，此部分（時間之陳述
    不正確，應以證人黃國席及陳振發所陳之三時送至醫院為準，是此部分之時間應
    係錯誤，應為二時許，以下之時間如引用陳述為三時許，均僅為引述，但應以二
    時許為正確，即陳振發所陳之二時四十九分陳振發開救護車至普仁派出所接陳水
    來，以及黃國席所稱之三時送至醫院）我進包廂內要陳水來買單，但他不講話，
    只有睜開眼睛看我，我沒辦法，只好叫己○○經理處理，我就出包廂，己○○經
    理一個人進二十二號包廂，約過了十多分鐘，己○○叫我拿毛巾過去，稱陳水來
    頭部流血，叫我幫他擦一下，我就幫他擦拭血漬」、「我不知道他是如何受傷的
    ，我只有幫他擦額部的血，看起來不會很嚴重」（相卷第十二頁、第六十頁、第
    八六頁、原審卷第三五頁、本院卷第三八頁）等語、證人丁○○即杏花村酒店小
    姐稱：「我是負責排班的經理，客人有來，我會去問他，安排好了之後，我就出
    來了，他來我們的酒店已經很晚了，後來我有看到死者躺在地上，吐的滿地，我
    就去叫經理，我去看的時候，他叫不醒，（此部分所稱叫不醒為不可採，理由下
    述）我就去叫黃經理，我就沒有進去了」（本院卷第六二頁）等語、證人戊○○
    即杏花村酒店服務小姐證稱：「陳水來在八十八年四月二十二日二時許進第二十
    二號包廂，他一個人來，當天沒有其他的小姐到陳水來的包廂，他來店時看起來
    已經酒醉了，我問他話他都答非所問，我沒有看到他身上有任何外傷或不舒服的
    表情，我坐了約十分鐘我們店內經理丁○○叫我出包廂，稱該名客人未帶錢，由
    公司處理叫我不要進包廂，我只知道由店內經理己○○處理，因當時我轉到二號
    包廂，所以我不知道黃經理如何處理此事」（相卷第十六頁、第五八頁、原審卷
    第八二頁、本院卷第三四頁）等語，而被告己○○亦供稱：「因為該名男子酒醉
    沒有錢付帳，我進入包廂處理時，該名男子與我互相拉扯．．．外傷是在我們店
    裡受傷的，因他也沒有錢付帳，所以我就通知派出所前來處理」（相卷第五頁、
    第六頁、第四一頁、本院卷九十頁）、「我與二十二號包廂內客人相互拉扯時沒
    有其他人在場」（相卷第五頁）等語，可知在陳水來並未受傷之情形下，己○○
    先獨自一人進入包廂與陳水來處理積欠消費款之糾紛，且其間經過包廂內均無第
    三人，而始終只有被告與陳水來在場，其後被告叫丙○○進入包廂時陳水來已經
    受傷，故丙○○幫忙擦拭陳水來右額血跡，是陳水來受傷時包廂內僅有被告與陳
    水來二人，足認陳水來之受傷與被告有相當關連。至甲○○雖於警訊中稱被告店
    內陳水來告知好幾個人不知是誰所打，但依上事證，仍應認定僅被告一人所為，
    被告所辯之丁○○、戊○○、乙○○、丙○○等人亦曾在包廂出入之詞，亦不足
    為其有利之認定。
(四)、陳水來確係被告所毆打，而非被告所辯之「酒醉站不穩滑倒頭部撞到桌角流血」
    ，此依證人黃國席即當日急救被害人之華陽醫院醫師證稱：「陳水來到醫院時是
    用走的進來，但事前警方並未告知陳水來是何傷病狀況，我們先由護士小姐作檢
    傷分類，發現他頭部有五乘五的撕裂傷及身體多處有擦挫傷，當時陳水來有說他
    被人打，但沒有說遭何人毆打，所以我就先作此部分的傷口處理」（原審卷第三
    六頁）等語，及告訴人甲○○即被害人之妹妹所陳：「八十八年四月二十六日十
    三時許至中壢市華陽醫院接陳水來出院時問陳水來是因何事於何時何地被打傷，
    而陳水來說他是於八十八年四月二十六日約凌晨三時許（時間應為二時許，理由
    同前）在中壢市○○○路○段四一九號杏花村酒店內因喝酒不夠新台幣三千元納
    帳，被店內人員所打傷，後陳水來被帶至中壢分局普仁派出所，而警員見其兄陳
    水來受傷並立即送往華陽醫院就診」（相卷第八頁）、「我們至醫院接陳水來時
    ，陳水來只說胸部很痛而已，但我有問陳水來是因何事被打成半條命，是因喝酒
    身上不夠錢新台幣三千元納帳，就被杏花村酒店店內的人打成這樣」（相卷第八
    頁、第四十頁、本院卷第九三頁）等語，及卷附華陽醫院急診病歷記載「病人主
    訴被打」等語（原審卷第四六頁以下），均足認陳水來確因無錢付杏花村酒店消
    費款三千元，而在杏花村酒店遭人毆打成傷。
(五)、被告被毆打前後並非被告所辯之酒醉不醒人事，此由證人黃國席即當日急救被害
    人之華陽醫院醫師證稱：「陳水來於八十八年四月二十六日凌晨三時（證人黃國
    席為無利害關係之第三人即醫師，是時間應以此部分之記述為真實可採）至本所
    就醫，是由華陽醫院的救護車載回本院，本院先施行血壓、體溫、脤搏、呼吸及
    傷口之處理，及評估四肢的活動力，及意識判斷皆正常，．．胸部的聽診都正常
    ，頭部右額頭部位有深部撕裂傷約長五公分深○點五公分．．．」（相卷第十八
    頁）、「陳水來到院內就診時，有按一般之正常程序進行，該病患到醫院之活動
    力正常，意識狀態良好，無需轉診之必要．．．」（相卷第十八頁）、「陳水來
    到醫院時是用走的進來，但事前警方並未告知陳水來是何傷病狀況，我們先由護
    士小姐作檢傷分類，發現他頭部有五乘五的撕裂傷及身體多處有擦挫傷，他說他
    被人打，但沒有說遭何人毆打，我就先作此部分的傷口處理．．．」（原審卷第
    三六頁）、「我們問他家人聯絡方式及他何處感到不舒服，他都能明確得回答」
    （原審卷第三七頁）等語，證人陳振發即救護車司機證稱：「我於八十八年四月
    二十六日二時四十九分許（證人為無利害關係之救護車司機，關於時間之陳述，
    應以此陳述為真實）到達普仁派出所，看到陳水來坐在沙發上，我與普仁派出所
    警員扶著陳水來到救護車上，目視陳水來有喝酒情形和右額上有一處傷口．．．
    陳水來上車後坐在車後右邊椅子上，上車後到華陽間車上一切正常」（相卷第二
    十頁）等語、證人陳富進即普仁派出所警員亦稱：「被害人被帶回警局後，就由
    我處理這案件，我看到被害人時，被害人以雙手捧著腹部說我好痛，當時被害人
    的意識非常清楚，我馬上通知救護車，但我當時並沒有詢問被害人確實痛的部位
    ，及為何受傷，我只看到他的頭部有外傷，他當時的表情非常痛苦，我擔心會有
    意外產生，才立即通知救護車，我沒有跟救護人員說他腹部痛」（原審卷第十五
    頁）等語，另卷附華揚醫院急診護理評估表上所載被害人陳水來之到診時間為八
    十八年四月二十六日三時零分，原審卷第四八頁，被告雖於警訊稱三時左右結帳
    ，但所陳時間與證人黃國席即華揚醫院醫師稱三時至四時送院及救護車司機陳振
    發稱二時四十九分許至普仁派出所之時間不符，應以黃國席、陳振發二人所陳之
    時間為正確足認被告被送至警局、醫院之時意識狀態均屬正常，而彼時距離案發
    不久，基此，被害人陳水來於案發當時應係在意識清醒之狀況下，是對於其本身
    如何受傷之過程，自當明確知悉，足堪認定，則被告所辯與辯護意旨所稱案發當
    時被害人因酒醉而不省人事一節，與證人丁○○即杏花村酒店小姐稱：「我有看
    到死者躺在地上，吐的滿地，我就去叫經理，我去看的時候，他叫不醒，我就去
    叫黃經理，我就沒有進去了」（本院卷第六二頁）等語，顯非可採。
(六)、又陳水來係因遭毆打胸部、腹部等處，致受有頭上額部一處皮下出血（三乘三公
    分，但無顱骨骨折），右額眉上方一條挫裂傷，長四公分，左眼圈略發紅翻開發
    現結合膜出血，左觀部及下巴各一處二公分挫傷，（前胸外表因解剖時腐敗關係
    未見到有清楚的傷痕，但剖開後發現）第三節胸骨骨折（橫斷），合併心囊前縱
    膈之出血（六乘五公分），左膝下一處小擦傷等之傷害（以上傷勢為解剖鑑定報
    告載，此部分係解剖所得應以此精確之鑑定報告所載傷勢為準），並因胸前的挫
    傷造成外傷性胸骨骨折及縱膈出血，右上腹之挫傷造成局部腹膜炎，因此致休克
    死亡等情，業經檢察官督同法醫師相驗及解剖鑑定屬實，有臺灣桃園地方法院檢
    察署檢察官相驗屍體證明書、驗斷書、勘驗筆錄、解剖筆錄、相驗複驗照片及法
    務部法醫研究所（８８）法醫所醫鑑字第○四五一號鑑定書（相卷第三八頁、第
    四四頁以下、第五十頁、第五一頁、第六一頁以下、第七四頁以下）附卷可證，
    且經送行政院衛生署醫事審議委員會鑑定，其鑑定意見：「本案病人死因，本會
    同意屍體解剖報告，因外傷性胸骨骨折，縱膈出血及右上腹之挫傷造成腹膜炎，
    因此休克致死」，亦表示同意上述被害人因外傷性胸骨骨折、縱膈出血及右上腹
    之挫傷造成局部腹膜炎，因此休克致死之死因，亦有行政院衛生署九十年六月十
    四日衛署醫字第○九○○○三九一九六號函所函送之該署醫事審議委員會第八九
    三三七號鑑定書乙份附卷可考（原審卷第一○四頁），又「依其傷勢研判，陳水
    來不似一次跌倒所造成，而遭受毆打成傷的機會較大」亦有法務部法醫研究所（
    ８８）法醫所醫鑑字第○四五一號鑑定書在卷為憑（相卷第七四頁以下），足證
    被害人陳水來確係遭被告毆打後，因胸前的挫傷造成外傷性胸骨骨折及縱膈出血
    ，右上腹之挫傷造成局部腹膜炎，因此致休克死亡，則被告所辯：「陳水來酒醉
    未站穩之時，不小心滑倒而右額頭撞及桌角受傷」云云或可能因跌倒而造成胸骨
    骨折等語與前開專業之鑑定報告所載及被害人所受多處傷勢均不符，顯無理由。
(七)、辯護意旨雖稱陳水來如住院檢查治療應不致造成死亡結果，其未遵醫師指示為死
    亡主要原因或雖稱陳水來就醫經過（放任病患任意抉擇放棄醫護），質疑被害人
    陳水來之死亡，醫院不無過失與陳水來自身造成死亡結果等語，但其辯護之前提
    即否認被告毆打陳水來，而無因果關係可言，則依辯護意旨所陳，陳水來是否放
    棄就醫與醫院任病患離去，均與被告無涉。按「受傷後因病身死，應視其病是否
    因傷所惹起，如係因傷致病，因病致死，則加害者不能辭傷害致人於死罪責；如
    於傷害後另因他病而死，則其因果關係即無聯絡可言，祇能以普通傷害論（二十
    四年度上字第四七一號判例）」。「某甲既因受傷後營養不佳，以致傷口不收久
    而潰爛，又因受傷不能工作，以致乏食，營養更形不佳，兩者之間具有連鎖之關
    係，即其身體瘦弱，及傷口不收，均為致死之原因，則受傷與死亡，不能謂無相
    當因果關係之存在（二十八年度上字第三二六八號判例）」。「傷害人致死罪之
    成立，以死亡與傷害具有因果關係者為限。若被害人所受傷害，原不足引起死亡
    之結果，係因加害者以外之他人行為（包括被害人或第三人）而致死亡，則與加
    害者之行為，並無相當因果關係，自難令負傷害人致死之罪責（二十九年度非字
    第五二號判例）」。經檢全卷再向具豐富解剖鑑定經驗之刑事警察局法醫室函詢
    ，該局覆函陳水來所受之傷如接受適當醫療，仍可能會死亡，被害人未經醫療檢
    診治療，於受傷後三十二小時死亡，可推知傷勢為中度至重度，如施予治療或可
    延長存活時日，惟預後仍難樂觀（本院卷第七二頁該局函），足見被告對陳水來
    所為之傷致其死亡，其間雖有醫院任陳水來離去與陳水來返家之情，但依前開函
    所示意見，均不足以切斷陳水來因傷死亡之因果關係，即被告之傷害行為與陳水
    來之因傷死亡有相當因果關係。
(八)、經內政部警政署刑事警察局對被告己○○進行測謊鑑定，被告對：「(一)、你有毆
    打陳某（陳水來）嗎？(二)、四月二十六日凌晨你有毆打陳某嗎？(三)、你有見任何
    人毆打陳某嗎？」。鑑定結果，受測人黃騰黃於測前會談否打死者陳水來，經Ｐ
    ｏｌｙｇｒａｐｈ儀器以ＺＣＴ、ＳＡＴ法測試，分析測試結果被告對上述問題
    呈不實反應，有內政部警政署刑事警察局八十八年九月二十日刑鑑字第九六五九
    二鑑驗通知書乙份在卷可稽（相卷第七二頁），按測謊鑑定係依一般人在說謊時
    ，會產生遲疑，緊張、恐懼、不安等心理波動現象，乃利用測謊儀器將受測者之
    上開情緒波動反應情形，加以紀錄，用以判別受測者所供述之真實性，故測謊鑑
    定倘鑑定人具備專業知識技能，復事先獲得受測者之同意，所測試之問題，及其
    方法又具專業可靠時，倘受測者愈想壓抑其謊言所產生之情緒，在測謊儀器上會
    愈產生明顯之情緒波動反應，反之則無此不實之波動反應，從而測謊鑑定結果，
    如就否認犯罪有不實之情緒波動反應，雖不得採為有罪判決之惟一憑據，但仍可
    供審判上之參酌，而印證被告之犯罪行為真實性，本件被告經內政部警政署刑事
    警察局之專業人員作測謊鑑定結果，呈不實之反應，益證被告於案發當時確曾毆
    打被害人陳水來一情要非子虛。
(九)、末查一般人與人因故發生爭執，彼此間有拉扯行為時，通常尚難顧及用力之大小
    ，被告與被害人陳水來發生爭執，進而基於傷害之犯意，毆打陳水來之胸部、腹
    部身體多處，致陳水來受有右額裂傷及胸、腹、下肢之挫傷，致陳水來致受有頭
    上額部一處皮下出血（三乘三公分，但無顱骨骨折），右額眉上方一條挫裂傷，
    長四公分，左眼圈略發紅翻開發現結合膜出血，左觀部及下巴各一處二公分挫傷
    ，（前胸外表因解剖時腐敗關係未見到有清楚的傷痕，但剖開後發現）第三節胸
    骨骨折（橫斷），合併心囊前縱膈之出血（六乘五公分），左膝下一處小擦傷等
    之傷害（以上傷勢為解剖鑑定報告載，此部分係解剖所得應以此精確之鑑定報告
    所載傷勢為準），其中之第三節胸骨骨折（橫斷），合併心囊前縱膈之出血（六
    乘五公分）之二處傷勢，足見被告用力之猛，而按刑法第二百七十七條第二項之
    傷害致死罪，依刑法第十七條之規定，係以行為人對於結果之發生有預見之可能
    為要件，而該條所定「如行為人不能預見其發生時，不適用之」，係以客觀的預
    見可能性，為限定對於加重結果之因果關係及過失概念。該能預見應以行為當時
    客觀存在之一般情形及行為後可能預見其發生之情形為基礎加以觀察，與行為人
    主觀上有無預見有別（最高法院八十五年度台上字第二三九七號判決參照）。
    易言之，所謂能預見乃以行為人客觀上能預見為已足，不以其主觀上有預見為必
    要。而人體之胸部、腹部，多有人體之呼吸、消化重要器官，乃人之生命要害部
    位，其構造甚為脆弱，倘用力重擊，在客觀上足以造成人身體、健康之傷害，並
    因此傷害導致生命死亡之結果，此為一般人經驗上周知，被告為智慮成熟之成年
    人，亦應有預見之可能，其雖僅因陳水來無錢支付三千元之酒帳，而與之糾葛，
    衡情不致有殺人之故意，但其致陳水來第三節胸骨骨折（橫斷），合併心囊前縱
    膈之出血（六乘五公分）之二處重大傷勢，及其他傷痕足見被告對因傷致死之結
    果應有預見之可能，是陳水來之死亡結果與被告之傷害行為顯有相當因果關係要
    堪認定，況被告如確未傷害陳水來，又何需事後與陳水來家屬成立調解（本院卷
    第一一０頁），而告訴人甲○○即被害人之妹妹於本院審理期日仍再次肯定陳稱
    陳水來確實在醫院告知其在酒店被打等語，則從辯護意旨稱甲○○所稱為傳聞，
    但甲○○於審判期日稱陳水來告知在酒店被打等情與前開事證相符，仍得採為不
    利被告事證足見被告毆打陳水來之行為應可確認。
(十)、綜上，被告所辯顯係事後卸責之詞，而不可採信，此外復有被害人陳水來在華揚
    醫院之病歷影本、急診生命徵象護理記錄單使用指導書各乙份在卷足憑（原審卷
    第四六頁以下）及現場照片三幀附卷可考（相卷第二六頁），本件事證明確，被
    告犯行足以認定，應依法論科。
二、核被告己○○所為，係犯刑法第二百七十七條第二項前段之傷害致死罪。原審認
    被告罪證明確，並適用刑法第二百七十七條第二項前段之規定審酌被告犯罪動機
    、目的、手段、方法及犯後態度等一切情狀，量處有期徒刑柒年陸月。經核原判
    決認事用法並無不合，量刑之諭知（本院審酌其與被害人家屬成立調解，原審量
    處徒刑僅就法定最低刑之七年有期徒刑，酌加陸月）亦屬妥適，上訴人即被告上
    訴意旨仍執前詞略以：「(一)、被告當天進入包廂處理陳水來無錢付帳之問題，絕
    對未曾動手打人，當時因陳某已酒醉不省人事，而在被告喚醒之際，因酒醉踩到
    穢物滑倒而右額頭撞及桌角受傷，故陳水來若曾有受傷，並非一定是有任何人毆
    打，可能是因跌倒而造成胸骨骨折等內傷。(二)、依告訴人甲○○、證人陳富進、
    黃國席所述無法證明被害人有指明係遭被告毆打。(三)、鑑定書上所載：依其傷勢
    研判，陳水來不似一次跌倒所造成，而遭受毆打成傷的機會較大，及刑事警察局
    函覆稱：依陳水來所受之傷，接受適當治療，可能仍會致死，二者均為推測，不
    足引以為據，不能當死者有遭他人毆打，且係遭被告毆打之證據。(四)、測謊鑑定
    之結果僅供參考，不得作為判斷之依據，且已與被害人家屬達成和解」等語，但
    查被告犯罪動機、目的僅因催討消費款不遂、手段殘忍以毆打之方法為之、犯後
    矢口否認犯行態度不佳而無悔意等，且所陳上訴理由均逐一敘明不足取之理由於
    因認被告之上訴為無理由，應予駁回。
據上論斷，應依刑事訴訟法第三百六十八條，判決如主文。
本案經檢察官鍾鳳玲到庭執行職務
中      華      民      國      九十一年     一     月     九     日
                                臺灣高等法院刑事第七庭
                                    審判長法  官  吳  啟  民
                                          法  官  林  瑞  斌
                                          法  官  施  俊  堯
右正本證明與原本無異。
如不服本判決應於收受送達後十日內向本院提出上訴書狀，其未敘述上訴之理由者並
得於提起上訴後十日內向本院補提理由書（均須按他造當事人之人數附繕本）。
                                          書記官  陳  彥  蕖
中      華      民      國      九十一      年     一     月     九     日
附錄：本判決論罪科刑法條全文
刑法第二百七十七條
傷害人之身體或健康者，處三年以下有期徒刑，拘役或一千元以下罰金。
犯前項之罪，因而致人於死者，處無期徒或七年以上有期徒刑，致重傷者，處三年以
上、十年以下有期徒刑。
